臺灣新北地方法院民事裁定
111年度消債職聲免字第5號
聲  請  人  陳建興  
代  理  人  連睿鈞律師（法扶律師）
相  對  人  台新國際商業銀行股份有限公司

法定代理人  吳東亮  


相  對  人  聯邦商業銀行股份有限公司

法定代理人  林鴻聯  
代  理  人  吳昶毅  
相  對  人  中國信託商業銀行股份有限公司

法定代理人  利明献  


相  對  人  富邦資產管理股份有限公司

法定代理人  洪主民  


相  對  人  良京實業股份有限公司

法定代理人  平川秀一郎



相  對  人  滙誠第一資產管理股份有限公司

法定代理人  莊仲沼  


相  對  人  滙誠第二資產管理股份有限公司

法定代理人  莊仲沼  


相  對  人  新加坡商艾星國際有限公司台灣分公司

法定代理人  曾慧雯  


上列當事人聲請消費者債務清理事件，本院裁定如下：
    主  文
聲請人陳建興應予免責。
    理  由
一、按法院為終止或終結清算程序之裁定確定後，除別有規定外
    ，應以裁定免除債務人之債務；法院裁定開始清算程序後，
    債務人有薪資、執行業務所得或其他固定收入，扣除自己及
    依法應受其扶養者所必要生活費用之數額後仍有餘額，而普
    通債權人之分配總額低於債務人聲請清算前2年間，可處分
    所得扣除自己及依法應受其扶養者所必要生活費用之數額者
    ，法院應為不免責之裁定。但債務人證明經普通債權人全體
    同意者，不在此限。消費者債務清理條例（下稱消債條例）
    第132條、第133條分別定有明文。揆其立法理由係為避免債
    務人濫用清算程序以獲免責，並敦促有清償能力者，利用薪
    資、執行業務所得或其他固定收入扣除必要費用後之餘額，
    清償債務而免責，爰以債務人聲請清算前2年間，可處分所
    得扣除自己及依法應受其扶養者所必要生活費用之數額為計
    算基礎，以為裁定免責之依據，進而保障債權人可受最低清
    償。又按債務人有下列各款情形之一者，法院應為不免責之
    裁定。但債務人證明經普通債權人全體同意者，不在此限：
    ㈠於7年內曾依破產法或本條例規定受免責。㈡故意隱匿、毀
    損應屬清算財團之財產，或為其他不利於債權人之處分，致
    債權人受有損害。㈢捏造債務或承認不真實之債務。㈣聲請清
    算前2年內，因消費奢侈商品或服務、賭博或其他投機行為
    ，所負債務之總額逾聲請清算時無擔保及無優先權債務之半
    數，而生開始清算之原因。㈤於清算聲請前1年內，已有清算
    之原因，而隱瞞其事實，使他人與之為交易致生損害。㈥明
    知已有清算原因之事實，非基於本人之義務，而以特別利於
    債權人中之一人或數人為目的，提供擔保或消滅債務。㈦隱
    匿、毀棄、偽造或變造帳簿或其他會計文件之全部或一部，
    致其財產之狀況不真確。㈧故意於財產及收入狀況說明書為
    不實之記載，或有其他故意違反本條例所定義務之行為，致
    債權人受有損害，或重大延滯程序，消債條例第134條亦定
    有明文。是法院為終止或終結清算程序之裁定確定後，除有
    消債條例第133條、第134條各款所定之情形者，法院應為不
    免責之裁定外，法院即應以裁定免除債務人之債務。
二、經查，本件聲請人前於民國109年5月5日向本院具狀聲請清
    算（依消債條例第153條之1第2項規定以調解之聲請視為清
    算之聲請），經本院於110年4月1日以109年度消債清字第15
    7號裁定開始清算程序，嗣經本院司法事務官以110年度司執
    消債清字第63號進行清算程序，並依職權將清算財團之財產
    製作分配表，將執行清償所得金額新臺幣（下同）290,282
    元分配予各債權人後，於110年11月19日以110年度司執消債
    清字第63號裁定清算程序終結，並於110年12月28日確定在
    案等情，業據本院依職權調閱本院109年度司消債調字第391
    號卷（下稱調解卷）、109年度消債清字第157號卷（下稱清
    算卷）、110年度司執消債清字第63號卷核閱屬實，是依前
    揭法律規定，本院即應進行債務人應否免責之審理。
三、又本院前於111年4月13日以新北院賢民圓111年度消債職聲
    免字第5號函，通知全體債權人及聲請人就聲請人應否免責
    之事表示意見，而債權人滙誠第一資產管理股份有限公司、
    滙誠第二資產管理股份有限公司因未表示意見而視為同意，
    其餘債權人具狀表示不同意聲請人免責。茲將債務人及債權
    人之意見分述如下：
　㈠聲請人表示：聲請人因中風導致半身癱瘓，不良於行，又無
    工作能力，係依賴社會局身障補助及租金補助支應生活支出
    ，不足部分由聲請人胞姊不定期幫忙支應，本件無消債條例
    第133條及第134條所規定不應免責之情形，應准予免責等語
    （見本院卷第51至53頁、第103至104頁）。
　㈡相對人聯邦商業銀行股份有限公司（下稱聯邦銀行）表示：
    法院應依消債條例第1條之立法宗旨，衡平債權人及債務人
    間之利益及義務，並依債條例第136條規定，依職權為公平
    、合理、有效且迅速之調查，以確保清算、免責程序審理之
    公正。聯邦銀行於本件清算程序全未受償，本件應依消債條
    例第133條裁定債務人不免責，並請調查聲請人有無消債條
    例第133條、第134條各款不應免責事由等語（見本院卷第99
    頁）。
  ㈢相對人台新國際商業銀行股份有限公司（下稱台新銀行）、
    新加坡商艾星國際有限公司台灣分公司（下稱艾星公司）表
    示：不同意聲請人免責，請調查聲請人有無消債條例第133
    條、第134條不應免責之事由等語（見本院卷第97頁、第59
    頁）。
  ㈣相對人中國信託商業銀行股份有限公司（下稱中信銀行）表
    示：不同意聲請人免責。依聲請人於清算程序陳報之收入之
    情形，聲請人每月應入不敷出，就超支部分聲請人係如何負
    擔？聲請人應有收入未列於財產及收入狀況說明書，或有其
    他隱匿情事，是聲請人有消債條例第134條第2款、第8款不
    應免責之事由。又聲請人目前年約49歲，應具還款能力，當
    竭力清償債務，以防止消債條例被濫用，阻礙社會經濟健全
    及影響債權人公平受償機會。並請調查聲請人有無消債條例
    第133條及第134條其他各款不應免責事由等語（見本院卷第
    47頁）。
  ㈤相對人富邦資產管理股份有限公司（下稱富邦資產管理公司
    ）表示：聲請人現年49歲，尚未達勞共基準法所定強制勞工
    退休之年齡，仍有勞動年數得以賺取報酬清理其債務，自當
    竭力清償債務，以防消債條例被濫用，阻礙社會經濟健全及
    影響債權人公平受償機會。又富邦資產管理公司於清算程序
    中僅受償38,805元，尚有351,155元未受清償，是認聲請人
    不應免責等語（見本院卷第67至68頁）。
　㈥相對人良京實業股份有限公司（下稱良京公司）表示：聲請
    人之中華郵政人壽保單及南山人壽保單是否曾被質借而減損
    價值、聲請人是否有其他保單未陳報，攸關聲請人是否隱匿
    財產，請向中華民國人壽保險商業同業公會查明，如有上開
    情事，本件即有消債條例第134條第2款、第8款不免責事由
    ，應不予免責等語（見本院卷第95頁）。
四、經查：
  ㈠按法院裁定開始清算程序後，債務人有薪資、執行業務所得
    或其他固定收入，扣除自己及依法應受其扶養者所必要生活
    費用之數額後仍有餘額，而普通債權人之分配總額低於債務
    人聲請清算前2年間，可處分所得扣除自己及依法應受其扶
    養者所必要生活費用之數額者，法院應為不免責之裁定。消
    債條例第133條定有明文。從而，審認本件聲請人是否有消
    債條例第133條所定不應予免責之事由，即應符合「於清算
    程序開始後，債務人有薪資、執行業務所得或其他固定收入
    ，扣除自己及依法應受其扶養者所必要生活費用之數額後仍
    有餘額」及「普通債權人之分配總額低於債務人聲請清算前
    2年間，可處分所得扣除自己及依法應受其扶養者所必要生
    活費用之數額」此兩要件。經查，本件聲請人主張其於107
    年7月間腦中風致半身癱瘓，喪失工作能力，開始清算程序
    後社會局身障補助每月5,065元、租金補助3,200元，共計8,
    265元，此外並無其他收入等情，有聲請人提出之淡水馬偕
    紀念醫院乙種診斷證明書、國立臺灣大學醫學院附設醫院北
    護分院診斷證明書、存摺內頁明細影本為證（見調解卷第6
    頁、第7頁、本院卷第55至57頁），是聲請人之主張應可採
    信。
  ㈡按債務人必要生活費用，以最近1年衛生福利部或直轄市政府
    所公告當地區每人每月最低生活費1.2倍定之。消債條例第6
    4條之2第1項定有明文。次按債務人聲請更生或清算時所提
    財產及收入狀況說明書，其表明每月必要支出之數額，與本
    條例第64條之2第1項、第2項規定之認定標準相符者，毋庸
    記載原因、種類及提出證明文件。消債條例施行細則第21條
    之1亦有明定。揆諸前揭說明及參以111年度新北市每人每月
    最低生活費用15,800元計算，每人每月生活所必需之費用為
    18,960元（計算式：15,800×1.2＝18,960元），又聲請人主
    張其自清算開始後每月必要生活支出為18,960元（見本院卷
    第51頁），未逾上開數額，應為可採。是以，本件聲請人清
    算開始後每月收入8,265元，於扣除必要生活費用18,960元
    後，已無餘額，與消費者債務清理條例第133條前段所定要
    件不符，自毋庸再就同條後段要件予以審酌。從而，本件聲
    請人無消費者債務清理條例第133條所定不予免責之事由存
    在，應堪認定。
　㈢又消債條例關於清算程序係以免責主義為原則，不免責為例
    外，相對人如主張聲請人有消債條例第134條各款所定之行
    為，自應就聲請人合於上開要件之事實，舉證以實其說。本
    院依職權函詢全體普通債權人之結果，相對人聯邦銀行、台
    新銀行、艾星公司、中信銀行及良京公司均具狀以消債條例
    第134條表明不同意債務人免責，惟相對人既未具體說明或
    提出相當事證證明，且本院復查無聲請人有何消債條例第13
    4條所列各款之不免責事由，自難認債務人有消債條例第134
    條各款所定之情事，則債權人所為前開主張，係屬無據。至
    良京公司請求本院向中華民國人壽保險商業同業公會查明聲
    請人是否有其他保單未陳報等情，查聲請人前有效保單為南
    山人壽及中華郵政保單，有中華民國人壽保險商業同業公會
    保險業通報作業訊系統資料查詢結果在卷可稽（見清算卷第
    53頁），上開保單之保單解約金業已於清算程序中分配予全
    體債權人，併此敘明。
五、綜上所述，本件聲請人經法院為終結清算程序之裁定確定，
    既無消債條例第133條或第134條各款所定不應免責事由存在
    ，自應以裁定免除聲請人之債務，是聲請人聲請免責，自應
    准許，爰裁定如主文。
中　　華　　民　　國　　111 　年　　10　　月　　17　　日
                  民事第五庭  法  官　黃乃瑩
如不服本裁定，應於裁定送達後10日內，以書狀向本院提出抗告
，並繳納抗告費新臺幣1千元。　　　　　　　
上為正本係照原本作成。
中　　華　　民　　國　　111 　年　　10　　月　　17　　日
                              書記官　許宸和